ACORDAO-COMPLETO-2418228

ACÓRDÃO 8470/2020 ATA 27/2020 - SEGUNDA CÂMARA

VISTOS, relatados e discutidos estes autos em que se analisa a concessão de aposentadoria em favor de ex-servidores do Comando da Aeronáutica.  
ACORDAM os Ministros do Tribunal de Contas da União, reunidos em Sessão da 2ª Câmara, ante as razões expostas pelo Relator, e com fulcro nos incisos III e IX do art. 71 da Constituição Federal e nos arts. 1º, inciso V, e 39, inciso II, da Lei 8.443/1992, c/c o art. 259, inciso II, do Regimento Interno/TCU em:
9.1. considerar legais as concessões de aposentadoria em favor dos Srs. João Murta Alves, Marco Antônio Cavalcante Henriques, Marcos Antonio Venancio Martins, Mauro Kochi Yamamoto, Nelson Firmino e das Sras. Neide Ferreira Queiroz de Araújo, Rosângela Francisca de Oliveira Araújo, Selma Araújo de Pinho Ferreira e Telma Cristina Arantes Macedo Manabe, conferindo registro aos respectivos atos;
 9.2. considerar ilegal o ato de concessão de aposentadoria em benefício da Sra. Maria Alice Carvalho Mazzeu e negar-lhe o correspondente registro;
 9.3. dispensar a devolução dos valores recebidos indevidamente de boa-fé pela interessada indicada no subitem precedente, nos termos do Enunciado da Súmula de Jurisprudência do TCU 106;
 9.4. determinar à Diretoria de Administração de Pessoal do Comando da Aeronáutica que: 
 9.4.1. no prazo de 15 (quinze) dias, a contar da ciência desta Deliberação, abstenha-se de realizar pagamentos decorrentes do ato impugnado (subitem 9.2 acima) , sujeitando-se a autoridade administrativa omissa à responsabilidade solidária, nos termos do art. 262, caput, do Regimento Interno/TCU;
 9.4.2. dê ciência, no prazo de 15 (quinze) dias, a contar do recebimento da notificação deste Acórdão, do inteiro teor desta Deliberação à Sra. Maria Alice Carvalho Mazzeu, encaminhando a este Tribunal, no prazo de 30 (trinta) dias, comprovante da referida ciência; 
 9.4.3. alerte à referida interessada que o efeito suspensivo proveniente da interposição de possíveis recursos perante o TCU não a exime da devolução dos valores percebidos indevidamente após a respectiva notificação, caso os recursos não sejam providos; 
 9.5. esclarecer ao órgão de origem que poderá emitir novo ato de concessão em favor de Maria Alice Carvalho Mazzeu, livre da irregularidade indicada neste processo, submetendo-o a este Tribunal, nos termos da IN/TCU 78/2018.

Concessão de aposentadoria em favor de ex-servidores do Comando da Aeronáutica.

Segunda Câmara

Diretoria de Administração de Pessoal do Comando da Aeronáutica.

3. Interessados: João Murta Alves (XXX.547.906-XX), Marco Antônio Cavalcante Henriques (XXX.059.107-XX), Marcos Antonio Venancio Martins (XXX.920.473-XX), Maria Alice Carvalho Mazzeu (XXX.951.648-XX), Mauro Kochi Yamamoto (XXX.720.378-XX), Neide Ferreira Queiroz de Araújo (XXX.562.774-XX), Nelson Firmino (XXX.499.248-XX), Rosângela Francisca de Oliveira Araújo (XXX.097.261-XX), Selma Araújo de Pinho Ferreira (XXX.381.302-XX) e Telma Cristina Arantes Macedo Manabe (XXX.187.128-XX).

13.1. Ministros presentes: Ana Arraes (Presidente), Augusto Nardes, Aroldo Cedraz e Raimundo Carreiro.
13.2. Ministros-Substitutos presentes: Marcos Bemquerer Costa (Relator) e André Luís de Carvalho.

ACORDAO-COMPLETO-2455637

Acórdão de Relação 3850/2021 - Segunda Câmara

Acórdão de Relação

ACORDAO-COMPLETO-2435876

Acórdão de Relação 11779/2020 - Segunda Câmara

MARCOS BEMQUERER

Adoto como parte do Relatório, com os pertinentes ajustes de forma, a instrução da Secretaria de Fiscalização de Pessoal por meio da qual o presente processo é analisado, cujo encaminhamento contou com a anuência do Procurador Júlio Marcelo do Oliveira (peças 27/29) :
"INTRODUÇÃO 
1. Trata-se de atos de concessão de aposentadoria de João Murta Alves, Marco Antônio Cavalcante Henriques, Marcos Antonio Venancio Martins, Maria Alice Carvalho Mazzeu, Mauro Kochi Yamamoto, Neide Ferreira Queiroz de Araújo, Nelson Firmino, Rosângela Francisca de Oliveira Araújo, Selma Araujo de Pinho Ferreira e Telma Cristina Arantes Macedo Manabe, ex-servidores da DIRETORIA DE ADMINISTRAÇÃO DO PESSOAL.
2. Os atos foram submetidos, para fim de registro, à apreciação do Tribunal de Contas da União (TCU) , de acordo com o art. 71, inciso III, da Constituição Federal. O cadastramento e a disponibilização ao TCU ocorreram por intermédio do Sistema de Apreciação e Registro de Atos de Admissão e Concessões, na forma dos arts. 2º, caput e incisos I a VI, e 4º, caput, da Instrução Normativa - TCU 78/2018.
EXAME TÉCNICO
Encaminhamentos anteriores
3. À peça 12, consta instrução automatizada propondo que os atos objeto destes autos fossem apreciados pela legalidade, a qual contou com anuência da Unidade Técnica (peça 13) . Todavia, o membro do parquet, em seu parecer à peça 14, [sugeriu] a adoção de diligência saneadora em relação ao ato da Sra. Maria Alice Carvalho Mazzeu, aquiescendo com a proposta de mérito formulada para os demais atos.
4. Analisando a questão, por meio de Despacho à peça 15, o Ministro-relator acolheu a proposta do MP/TCU e determinou a realização de diligência.
5. À peça 16, consta o Ofício de diligência e, às peças 19 e 20, consta a resposta por parte da UJ. Destarte, os autos estão aptos a ser instruídos no que tange ao ato da Sra. Maria Alice Carvalho Mazzeu, considerando que a proposta de mérito para os demais atos foi aquiescida por parte do parquet, não havendo necessidade de nova análise.
Exame das constatações
6. Em análise do ato da Sra. Maria Alice Carvalho Mazzeu, verifica-se que a interessada foi inativada em 09/11/2016, com proventos calculados pela média das remunerações, computados mais de 31 anos de tempo de atividade. 
7. Em consulta ao contracheque à peça 22, constata-se que os proventos estão sendo pagos em rubrica única correspondendo à aplicação da EC 41/03, a partir da qual surgiu a forma de cálculo dos proventos a partir da média das remunerações. 
8. À peça 20, pp. 4-16, o Gestor encaminha a memória de cálculo dos proventos, o qual abarcou apenas o período em que a interessada desempenhou o cargo público - de 20/09/2004 a 9/11/2016. Destarte, quedou-se ausente no cômputo geral o período de atividade na área privada, de acordo com o registrado no ato.
9. Diante do exposto, resta propor que o ato seja apreciado pela ilegalidade.
CONCLUSÃO
10. No que tange ao ato da Sra. MARIA ALICE CARVALHO MAZZEU (CPF XXX.951.648-XX, ato número 10714952-04-2016-000543-8 - inicial) , será proposto que seja apreciado pela ilegalidade em [função] do cálculo incorreto (média) de seus proventos.
11. Quanto aos atos [de interesse dos Srs. JOÃO MURTA ALVES, MARCO ANTÔNIO CAVALCANTE HENRIQUES, MARCOS ANTONIO VENANCIO MARTINS, MAURO KOCHI YAMAMOTO, NELSON FIRMINO e das Sras. NEIDE FERREIRA QUEIROZ DE ARAÚJO, ROSÂNGELA FRANCISCA DE OLIVEIRA ARAÚJO, SELMA ARAUJO DE PINHO FERREIRA e TELMA CRISTINA ARANTES MACEDO MANABE], será proposto que prevaleça a proposta de mérito pela legalidade formulada na instrução à peça 12.
12. Por fim, importa observar que o ato da Sra. MARIA ALICE CARVALHO MAZZEU foi disponibilizado ao TCU há menos de cinco anos. Portanto, não é necessária a instauração do contraditório, nos termos do Acórdão 587/2011-TCU-Plenário (Relator Ministro Valmir Campelo) . Registre-se ainda que a análise deste processo levou em conta os preceitos da Resolução TCU 315/2020.
PROPOSTA DE ENCAMINHAMENTO
13.Ante o exposto, propõe-se:
a) considerar ilegal e recusar registro ao ato da Sra. MARIA ALICE CARVALHO MAZZEU, com base nos arts. 71, inciso III, da Constituição Federal, 1º, inciso V, e 39, inciso II, da Lei 8.443/1992 e 260, § 1º, do Regimento Interno do Tribunal de Contas da União (TCU) ;
b) dispensar a devolução dos valores indevidamente recebidos até a data da ciência da DIRETORIA DE ADMINISTRAÇÃO DO PESSOAL do Acórdão que vier a ser proferido, com base no Enunciado 106 da Súmula da Jurisprudência do TCU;
c) esclarecer à interessada que, no caso de não provimento de recurso eventualmente interposto junto ao TCU, deverão ser repostos os valores recebidos após a ciência do acórdão;
d) determinar à DIRETORIA DE ADMINISTRAÇÃO DO PESSOAL, com base no art. 45 da Lei 8.443/1992 e no artigo 4º, inciso I, da Resolução TCU 315/2020, que:
d.1) faça cessar os pagamentos decorrentes do ato impugnado, comunicando ao TCU, no prazo de quinze dias, as providências adotadas, nos termos dos art. 262, caput, do Regimento Interno do TCU, 8º, caput, da Resolução - TCU 206/2007;
d.2) cadastre novo ato, livre da irregularidade apontada, submetendo-o ao TCU no prazo de trinta dias, nos termos dos arts. 262, § 2º, do Regimento Interno do TCU e 19, § 3º, da Instrução Normativa - TCU 78/2018; 
d.3) informe à interessada o teor do Acórdão que vier a ser prolatado, encaminhando ao TCU, no prazo de trinta dias, comprovante da data de ciência pela interessada, nos termos do art. 4º, § 3º, da Resolução - TCU 170/2004.
e) quanto aos atos [de interesse dos Srs. JOÃO MURTA ALVES, MARCO ANTÔNIO CAVALCANTE HENRIQUES, MARCOS ANTONIO VENANCIO MARTINS, MAURO KOCHI YAMAMOTO, NELSON FIRMINO e das Sras. NEIDE FERREIRA QUEIROZ DE ARAÚJO, ROSÂNGELA FRANCISCA DE OLIVEIRA ARAÚJO, SELMA ARAUJO DE PINHO FERREIRA e TELMA CRISTINA ARANTES MACEDO MANABE], propõe-se que sejam considerados legais." 
	É o Relatório.

não há.

Procurador Júlio Marcelo de Oliveira.

PESSOAL. APOSENTADORIA. APÓS O ADVENTO DA EMENDA CONSTITUCIONAL 41/2003, REGULAMENTADA PELA LEI Nº 10.887/04, A BASE DE CÁLCULO DOS PROVENTOS PASSOU A SER A MÉDIA DAS REMUNERAÇÕES UTILIZADAS PARA CÁLCULO DAS CONTRIBUIÇÕES PREVIDENCIÁRIAS RECOLHIDAS A PARTIR DE JULHO DE 1994. ILEGALIDADE DE UM ATO COM NEGATIVA DE REGISTRO, TENDO EM VISTA A AUSÊNCIA, NO CÔMPUTO DA MÉDIA DAS REMUNERAÇÕES, DO TEMPO LABORADO NA INICIATIVA PRIVADA. LEGALIDADE DOS DEMAIS ATOS COM O CORRESPONDENTE REGISTRO.

APOSENTADORIA (APOS)

Secretaria de Fiscalização de Pessoal - Sefip.

Em apreciação os atos da concessão de aposentadoria de interesse dos Srs. João Murta Alves, Marco Antônio Cavalcante Henriques, Marcos Antonio Venancio Martins, Maria Alice Carvalho Mazzeu, Mauro Kochi Yamamoto, Nelson Firmino e das Sras. Neide Ferreira Queiroz de Araújo, Rosângela Francisca de Oliveira Araújo, Selma Araújo de Pinho Ferreira e Telma Cristina Arantes Macedo Manabe, ex-servidores do Comando da Aeronáutica (peças 1/10) . 
2. 	Em instrução inicial, a Secretaria de Fiscalização de Pessoal - Sefip havia proposto a chancela de legalidade a todos os atos deste processo (peça 12) .
3.	O MP/TCU, representado pelo Procurador Júlio Marcelo de Oliveira, apontou possível irregularidade no ato de interesse da Sra. Maria Alice Carvalho Mazzeu, consubstanciada, em síntese, em não observância do cálculo dos proventos da interessada pela média das remunerações, dado que, segundo o Parquet: "De acordo com o demonstrativo de peça 12, p. 3, o valor inicial dos proventos da servidora e¿ bastante próximo da soma das parcelas permanentes que compõem a sua remuneração em atividade".
4.	Por meio do despacho da peça 15 determinei o retorno dos autos à Sefip para a realização de diligência junto a¿ Diretoria de Administração do Pessoal do Comando da Aeronáutica, a fim de que fosse trazida aos autos documentação apta a demonstrar o cálculo da média das remunerações de contribuição da Sra. Maria Alice Carvalho Mazzeu. 
5.	Realizada a medida saneadora e carreados ao processo os elementos demandados, a Sefip, em consonância com Ministério Público de Contas, propõe a ilegalidade da concessão em favor da Sra. Maria Alice Carvalho Mazzeu, com a consequente negativa de registro do ato, e a legalidade das demais concessões destes autos.
6.	Após o advento da Emenda Constitucional 41/2003, regulamentada pela Lei 10.887/2004, os proventos da aposentadoria passaram a ser calculados com base na média das remunerações utilizadas para cálculo das contribuições previdenciárias recolhidas a partir de julho de 1994:
"Art. 1º No cálculo dos proventos de aposentadoria dos servidores titulares de cargo efetivo de qualquer dos Poderes da União, dos Estados, do Distrito Federal e dos Municípios, incluídas suas autarquias e fundações, previsto no § 3º do art. 40 da Constituição Federal e no art. 2º da Emenda Constitucional no 41, de 19 de dezembro de 2003, será considerada a média aritmética simples das maiores remunerações, utilizadas como base para as contribuições do servidor aos regimes de previdência a que esteve vinculado, correspondentes a 80% (oitenta por cento) de todo o período contributivo desde a competência julho de 1994 ou desde a do início da contribuição, se posterior àquela competência.
§ 1º As remunerações consideradas no cálculo do valor inicial dos proventos terão os seus valores atualizados mês a mês de acordo com a variação integral do índice fixado para a atualização dos salários-de-contribuição considerados no cálculo dos benefícios do regime geral de previdência social.
§ 2º A base de cálculo dos proventos será a remuneração do servidor no cargo efetivo nas competências a partir de julho de 1994 em que não tenha havido contribuição para regime próprio.
§ 3º Os valores das remunerações a serem utilizadas no cálculo de que trata este artigo serão comprovados mediante documento fornecido pelos órgãos e entidades gestoras dos regimes de previdência aos quais o servidor esteve vinculado ou por outro documento público, na forma do regulamento.
§ 4º Para os fins deste artigo, as remunerações consideradas no cálculo da aposentadoria, atualizadas na forma do § 1º deste artigo, não poderão ser:
I - inferiores ao valor do salário-mínimo;
II - superiores ao limite máximo do salário-de-contribuição, quanto aos meses em que o servidor esteve vinculado ao regime geral de previdência social.
§ 5º Os proventos, calculados de acordo com o caput deste artigo, por ocasião de sua concessão, não poderão ser inferiores ao valor do salário-mínimo nem exceder a remuneração do respectivo servidor no cargo efetivo em que se deu a aposentadoria.
7.	Como visto acima, para essa modalidade de aposentadoria, os proventos devem ser equivalentes à média aritmética simples das 80% maiores remunerações, utilizadas como base para as contribuições do servidor aos regimes de previdência a que esteve vinculado desde a competência julho de 1994 ou desde a do início da contribuição, se posterior àquela competência. 
8.	No caso da Sra. Maria Alice Carvalho Mazzeu, restou assente, após a realização de diligência saneadora, que a média das remunerações levou em conta, apenas, o período em que a inativa desempenhou cargo público, ou seja, de 20/9/2004 a 9/11/2016, sem o cômputo, todavia, dos estipêndios relativos ao tempo em que laborou na iniciativa privada. Esse período corresponde a 19 anos, 5 meses e 24 dias (peça 4, p. 4) .
9.	Dessa forma, a concessão de aposentadoria em seu favor não merece prosperar, visto que o cálculo da média, como informado acima, deixou de considerar, desde a competência de 1994, o tempo averbado em empresa privada, cumprido no regime celetista. 
10.	Destaco que o entendimento que ora proponho já foi chancelado por esta Corte, conforme evidencia o precedente a seguir, colhido da ferramenta Jurisprudência Selecionada: 
Acórdão 3029/2011-TCU-Segunda Câmara (relator Ministro Raimundo Carreiro) 
"Antes de 31/12/2003, os proventos de aposentadoria podiam ser calculados pela remuneração da atividade (paridade) , nos termos da EC 20/1998. Após 31/12/2003, sob a vigência da EC 41/2003, os proventos devem ser calculados pela média das remunerações."
11.	À guisa de conclusão, a concessão da aposentadoria em favor da Sra. Maria Alice Carvalho Mazzeu deve ser considerada ilegal, com negativa de registro do correspondente ato, aplicando-se a orientação fixada no Enunciado 106 da Súmula de Jurisprudência do TCU às parcelas indevidamente recebidas pela interessada. 
12. 	Outrossim, de conformidade com o art. 262 do Regimento Interno/TCU, importa determinar à Diretoria de Administração de Pessoal do Comando da Aeronáutica que faça cessar os pagamentos decorrentes do ato impugnado, sob pena de responsabilidade solidária da autoridade administrativa omissa, podendo ser emitido novo ato após a correção da irregularidade acima descrita. 
13. 	Deve-se, ademais, determinar ao órgão de origem que comunique a beneficiária do ato sobre a deliberação do Tribunal, alertando-a de que o efeito suspensivo proveniente da interposição de eventuais recursos junto ao TCU não a exime da devolução dos valores percebidos indevidamente após a notificação, caso esses recursos não sejam providos. Após, deve ser remetido a este Tribunal documentos comprobatórios de que a inativa foi cientificada do julgamento desta Corte.
14.	No que tange às demais concessões destes autos, podem ser consideradas legais, determinando-se o competente registro, eis que deferidas em alinhamento aos normativos cabíveis à espécie. 
	Ante o exposto, manifesto-me por que seja adotada a deliberação que ora submeto a este Colegiado.
TCU, Sala das Sessões, em 11 de agosto de 2020.
MARCOS BEMQUERER COSTA
Relator